【裁判字號】    89,判,128
【裁判日期】    890120
【裁判案由】    商標註冊
【裁判全文】
行  政  法  院  判  決                            八十九年度判字第一二八號
    原      告  美商．先進康尼系統公司
    代  表  人  甲○○○○○○.
    訴訟代理人  林鎰珠  律師
    複 代 理人  林純貞
    被      告  經濟部智慧財產局（承受原經濟部中央標準局業務）
    訴訟代理人  林淑如        .
右當事人間因商標註冊事件，原告不服行政院中華民國八十七年十月二十二日台八十
七訴字第五二○七一號再訴願決定，提起行政訴訟。本院判決如左︰
    主  文
原告之訴駁回。
    事  實
緣原告於八十六年一月九日以「VITRASE 」商標，指定使用於商品及服務分類表第五
類之眼藥商品申請註冊。被告以其商標圖樣之VITRASE 與美商‧愛力根製藥（愛爾蘭
）有限公司之註冊第四○四五七五號「VITRAX」商標外文近似，且指定使用於同一或
類似商品，乃依商標法第三十七條第一項第十二款之規定予以核駁，發給第0000
000號商標核駁審定書。原告不服，循序提起訴願、再訴願，均遭決定駁回，遂提
起行政訴訟。茲摘兩造訴辯意旨如次：
原告起訴意旨略謂︰一、查被告暨訴願決定機關於本案中，以原告所有之「 VITRASE
」商標有違商標法第三十七條第一項第十二款之規定為由，認有不得註冊之情事；惟
「商標在核准註冊以前，尚屬準備註冊之程序，必自註冊之日始取得商標專用權。申
請註冊之商標在註冊程序未終結前，法律或事實有所變更時，主管機關應依變更後之
法律或事實處理」乃鈞院五十七年判字第九十五號判例之明示，亦常為鈞院引為撤銷
訴願、再訴願決定及原處分之依據。是不僅原處分所憑據之事實有所變動時，有此情
事變更原則之適用，即在商標申請註冊程序未終結前，法律有所變更時，亦應依變更
後之法律處理。今者，被告等機關據以否准原告商標註冊之商標法第三十七條第一項
第十二款之規定，業於八十六年五月七日公布修正，並依行政院命令於八十七年十一
月一日正式施行，法律既經變更，則關於原告商標得否註冊之認定，自應依已修正並
施行之現行法條認定之。二、次按修正後之現行商標法第三十七條第一項第十二款，
已刪除註冊商標期滿失效後未滿二年者得以優先於他人申請註冊之保護規定，從此，
註冊商標之專用期間屆滿者，若未申請延展註冊，其專用權即告消滅，毋庸慮及該等
商標於失效前是否有停止使用達三年之情事，更不得於期滿失效未滿二年之前，拘束
他人商標之註冊申請。就本案而言，被告據以核駁之註冊第四○四五七五號商標專用
期間業已於八十七年六月三十日屆滿，依現行法律，並無拘束原告商標申請註冊之權
利，被告據一已期滿失效之商標認定申請人商標有不得註冊情事之處分，顯與現行商
標法之規定相悖。即或修正後之商標法第二十五條第一項規定：「申請商標專用期間
延展註冊者，應於期滿前、後六個月內申請。」惟據以核駁商標之專用期間屆滿既在
此一法條施行之前，當時專用權既已當然消滅，殊無溯及既往反憑空復活之可能，尤
其，「於其商標專用期間屆滿後申請延展註冊者」仍具體證明並未構成「於商標專用
期間屆滿三年內無正當事由未使用」商標之情事，則該註冊第四○四五七五號商標縱
於後來申請延展註冊，能否獲准，尚有疑問，遑論現行商標法並未明定期滿失效未滿
六個月之商標得以阻礙他人商標之註冊申請，則殊無獨厚已失效之據以核駁商標而棄
置有效存在之商標申請人權益於不顧之理，本件商標依現行法條應予核准，要無疑問
。三、系爭商標與據以核駁商標圖樣上均有之字首「VITR- 」乃有關眼科產品之常見
代表字母，根本不得以此部分之相同，謂有致消費者發生混淆誤認之可能，即，「VI
TREOUS」乃指「玻璃質的」，「VITREOUS HUMOR」即代表眼球的玻璃體，而由於藥類
商品攸關人體之健康、生命之存亡，稍有不慎即可能危及身體，故業者於設計商標文
字時，為使購買人能一眼即辨知所需購買之商品，不致發生誤服、誤用之藥物之情況
，即取與商品功能、醫療症狀相關之代表字母，置於商標文字之開首，以利消費者依
據本身之需求指名購買，亦便於醫事人員對症下藥，是「VITR」即成為許多與眼睛相
關之藥品商標其文字之開首，此查諸被告核准註冊之藥品類商標，（第一二九○四一
、第四三六○七二、七七一○六五、二三九六三九、二三九六四○號），確可證「VI
TR- 」已成為藥品類商標常見之字母組合，並不得作為近似與否之比對依據即明，是
類此弱勢商標文字，即非消費者引以辨知商品產製來源之文字，要不得以此部分之隅
同，率謂商標不得註冊，而原告商標主要部分之「ASE 」與註冊第四○四五七五號商
標主要部分之「AX」，有明顯之分野，足以清楚分辨，即據以核駁商標之專用權人，
亦同意本件商標並不致使消費者產生混淆，尤無侵害其權利之疑慮。乃毋庸置疑，要
非屬構成近似之商標，可證原告商標之申請註冊並未違反商標法之規定，原處分及原
決定未見及此，顯有違誤，請予撤銷等語。
被告答辯意旨略謂︰按「商標圖樣相同或近似於他人同一商品或類似商品之註冊商標
，及其註冊商標期滿失效後未滿二年者，不得申請註冊」，為核駁審定時商標法第三
十七條第一項第十二款所明定。本件原告申請註冊之「VITRASE 」商標與據以核駁註
冊第四○四五七五號「VITRAX」商標，二者僅「SE」與「X 」之別，外觀極相彷彿，
異時異地隔離觀察，有使一般商品購買者產生混淆誤認之虞，應屬近似之商標，復均
指定使用於同一或類似之商品，自有首揭法條規定之適用。至原告訴稱據以核駁商標
專用期間屆滿未延展註冊，不得作為據以核駁標的云云，查本件核駁審定時，該據以
核駁商標專用期間尚未屆滿。原告之訴非有理由，請予駁回等語。
    理  由
按商標圖樣相同或近似於他人同一商品或類似商品之註冊商標及其註冊商標期滿失效
後未滿二年者，不得申請註冊，為商標法第三十七條第一項第十二款前段所規定。又
商標在外觀、觀念或讀音方面有一近似者，即為近似之商標，迭經本院著有判例。查
原告於八十六年一月九日以「VITRASE 」商標（如附圖一），指定使用於商品及服務
分類表第五類之眼藥商品申請註冊。被告以其商標圖樣之VITRASE 與美商‧愛力根製
藥（愛爾蘭）有限公司之註冊第四○四五七五號「VITRAX」商標（如附圖二）外文近
似，且指定使用於同一或類似商品，乃依據商標法第三十七條第一項第十二款之規定
予以核駁。原告不服，循序提起行政訴訟，主張系爭商標與據以核駁之商標圖樣均為
單純之外文，而VITR乃有關眼科產品之常見字首，且據以核駁商標之專用權人於西元
一九九八年與原告簽定協議書，同意原告於將商標指定使用於眼藥之前提下，得以註
冊並使用系爭商標，況藥品類商標VITR為常見之字母組合云云，但查系爭「 VITRASE
」商標與據以核駁之註冊第四○四五七五號「VITRAX」商標圖樣皆為單純之外文，僅
字尾SE與Ｘ之別，外觀極相彷彿，讀音亦混同，異時異地隔離觀察，有使一般商品購
買人產生混同誤認之虞，應屬近似之商標，且系爭商標指定使用於眼藥商品與據以核
駁商標指定使用於眼科手術用之玻尿酸商品屬類似商品。而商標法除為保障商標專用
權人之權益外，尚須兼顧一般消費者之利益，非得由當事人可任以協議為之，是原告
訴稱據以核駁商標之專用權人，亦同意其得以註冊使用系爭商標云云，尚非足取。次
查據以核駁之註冊第四○四五七五號「VITRAX」商標專用權期間固於八十七年六月三
十日屆滿，然其期滿失效尚未滿二年，依申請時之商標法仍有拘束系爭商標申請註冊
之效力。至所舉註冊第一二九○四一號「VITRUMLIPID 」、第二三九六三九號「舒維
健得SERVITRIM 」、第二三九六四○號「舒維特新SERVITROCIN 」等商標，均於系爭
商標申請註冊前已期滿失效；第四三六○七二號「VITRITE 」、第七七一○六五號「
VITROS」等商標，則因案情各異，且屬另案，自非本件所應審究。末查，原告申請系
爭商標註冊時，據以核駁之商標專用期間，尚未屆滿，此有該商標專用權查詢單附原
處分足憑，被告引據申請時商標法第三十七條第一項第十二款之規定，予以核駁，
並無違誤（本院八十七年十一月份第一次庭長評事聯席會議決議參照）。原告主張修
正後之現行商標法第三十七條第一項第十二款已刪除「註冊商標期滿失效後未滿二年
」不得申請註冊之規定，據以核駁商標專用權已屆滿，不得再拘束系爭商標之註冊申
請云云，殊非足採。從而，一再訴願決定，遞予維持原處分，俱無不合。原告起訴論
旨，難謂為有理由，應予駁回。
據上論結，本件原告之訴為無理由，爰依行政訴訟法第二十六條後段，判決如主文。
中    華    民    國     八十九      年      一      月      二十       日
                    行 政 法 院 第 三 庭
                                審 判 長 評  事      曾  隆  興
                                         評  事      鄭  淑  貞
                                         評  事      林  家  惠
                                         評  事      張  瓊  文
                                         評  事      徐  瑞  晃
右  正  本  證  明  與  原  本  無  異
                                         法院書記官  陳  盛  信
中    華    民    國     八十九      年      一      月      二十       日
附圖一、                            附圖二、
~[G;H:\SCN\89\00000000.1;;]
~[G;H:\SCN\89\00000000.2;1500;]


司法院資訊處製作；財團法人民間司法改革基金會備份。
